【裁判字號】    99,台抗,375
【裁判日期】    990520
【裁判案由】    請求確認神明會會份權存在等
【裁判全文】
最高法院民事裁定              九十九年度台抗字第三七五號
再 抗告 人  戊 ○ ○
            己 ○ ○
            庚 ○ ○
            辛 ○ ○
            丙 ○ ○兼陳守.
            乙 ○ ○兼莊文.
            丁 ○ ○即蔡鎮.
共      同
訴訟代理人  歐 宇 倫律師
再 抗告 人  壬○○○即陳守.
            癸 ○ ○即陳守.
            子 ○ ○即陳守.
            陳 珮 玲即陳守.
            丑 ○ ○即陳守.
            寅 ○ ○即莊文.
            卯 ○ ○即莊文.
            辰 ○ ○即莊文.
            巳 ○ ○即莊文.
            午 ○ ○即莊文.
            未 ○ ○即莊文.
            申○○○即莊文生.
            酉 ○ ○即蔡鎮.
            戌 ○ ○即蔡鎮.
            亥 ○ ○即蔡鎮.
            天 ○ ○即蔡鎮.
            地 ○ ○即蔡鎮.
            宇 ○ ○即蔡鎮.
            宙 ○ ○即蔡鎮.
            玄 ○ ○即蔡鎮.
上列再抗告人因與相對人甲○○間請求確認神明會會份權存在等
事件，對於中華民國九十九年二月二十三日台灣高等法院裁定（
九十九年度抗更(一)字第四號），提起再抗告，本院裁定如下：
    主  文
原裁定廢棄，應由台灣高等法院更為裁定。
    理  由
本件相對人甲○○起訴請求確認再抗告人對於系爭神明會天上聖
母之會份權不存在事件，其中是否應由再抗告人丙○○以次二十
三人因繼承關係而各自承受第一審共同被告陳守珪、莊文生、蔡
鎮源之訴訟，其訴訟標的對於各該繼承人全體即有合一確定之必
要。依民事訴訟法第五十六條第一款規定，再抗告人戊○○以次
七人提起再抗告之效力，及於未提起再抗告之壬○○○以次二十
人。爰併列壬○○○以次二十人為再抗告人，合先敘明。
次查，本件相對人以戊○○、己○○、陳珮玟、庚○○、乙○○
、辛○○、莊文生、陳守珪及蔡鎮源（下稱戊○○等九人）為被
告，請求確認其對系爭神明會之會份權存在，及確認戊○○等九
人對系爭神明會之會份權不存在。嗣於第一審訴訟程序中，陳守
珪、莊文生、蔡鎮源依序於民國九十四年八月二十日、九十五年
四月十七日死亡、九十六年十一月十三日死亡，相對人遂聲請其
等繼承人承受訴訟。第一審法院以判決駁回相對人之訴，並另以
裁定駁回相對人之聲請。相對人對第一審判決未聲明不服，惟對
於第一審裁定提起抗告。原法院以：陳守珪之繼承人為壬○○○
、癸○○、子○○、陳珮玲、丑○○、丙○○（下稱壬○○○等
六人）；莊文生之繼承人為乙○○、寅○○、卯○○、辰○○、
巳○○、午○○、未○○、申○○○（下稱乙○○等八人）；蔡
鎮源之繼承人為酉○○、戌○○、亥○○、丁○○、天○○、地
○○、宙○○、玄○○、宇○○（下稱酉○○等九人），固有繼
承系統表及戶籍謄本可稽，惟系爭神明會會份權兼具身分權與財
產權法律關係之性質，於訴訟程序中為會員之當事人死亡時，是
否應命第三人承受訴訟，端視該會份權法律關係得否為繼承標的
，及第三人是否為會份權之繼承權人而定。而相對人主張系爭神
明會會員人數少且確定，入會條件不易，有會員大會，為社團性
質之神明會，會員身份得由繼承人繼承，並有繼承前例等語。再
抗告人則稱系爭神明會之會員僅係經由原會員之推薦或推舉，再
經會員開會決議通過而產生，於會員死亡時，會員身分即告消滅
，非因繼承、亦不得因繼承取得。縱得繼承，通常係由全體繼承
人協議一人出任或嫡長子孫繼承或由弟弟繼承，亦非由會員之全
體法定繼承人承繼等語。是有關人壬○○○等六人、乙○○等八
人、酉○○等九人是否分別因為陳守珪、莊文生、蔡鎮源之法定
繼承人即得繼承會份權？若能繼承，其中何人應繼承會份權等情
尚屬不明，自有詳為調查審認之必要。第一審法院未詳加審究，
逕以系爭神明會屬財團性質，會員身分僅專屬於該會員，不得為
繼承之標的，而駁回相對人之承受訴訟聲請，依法自有未合。又
因莊文生、陳守珪及蔡鎮源係於第一審訴訟程序中死亡，則有關
承受訴訟之裁定無論准否仍應由第一審法院為之。爰以裁定將第
一審裁定廢棄，發回第一審法院，以茲就近調查相關事證，另為
適當之處理。
惟按抗告法院認抗告為有理由者，應廢棄或變更原裁定；非有必
要，不得命原法院或審判長更為裁定，民事訴訟法第四百九十二
條固定有明文，惟該條所稱之必要，係指抗告法院無從逕為裁定
，須由原法院或審判長調查始能為裁定，或抗告法院就事實及證
據自行調查倍感困難等情形而言，倘抗告法院就事實及證據之調
查毫無困難，甚或依卷證資料已得自為裁定者，抗告法院竟命原
法院或審判長更為裁定，即難謂無消極不適用法規之適用法規顯
有錯誤。查本件之本案訴訟業經第一審法院認定系爭神明會之會
員身分不得為繼承之標的，並判決相對人敗訴確定，而系爭神明
會之會份權得否繼承及如得繼承應由何人繼承，亦並非原法院所
不能自行調查認定，且如系爭神明會之會份權不得繼承，莊文生
、陳守珪及蔡鎮源三人於第一審訴訟中死亡，亦無承受訴訟之問
題，本件尚無發回第一審法院之必要。原法院率予發回，揆之前
開說明，尚有未合。再抗告意旨，指摘原裁定不當，求予廢棄，
非無理由。
據上論結，本件再抗告為有理由。依民事訴訟法第四百九十五條
之一第二項、第四百七十七條第一項、第四百七十八條第二項，
裁定如主文。
中    華    民    國  九十九  年    五    月   二十   日
                      最高法院民事第七庭
                          審判長法官  劉  福  聲
                                法官  鄭  玉  山
                                法官  黃  義  豐
                                法官  劉  靜  嫻
                                法官  袁  靜  文
本件正本證明與原本無異
                                      書  記  官
中    華    民    國  九十九  年    六    月    二    日
                                                      K

司法院資訊處製作；財團法人民間司法改革基金會備份。
